【裁判字號】    89,上更(一),407
【裁判日期】    900508
【裁判案由】    確認所有權
【裁判全文】
台灣高等法院民事判決  八十九年度上更(一)字第四○七號
      上  訴  人    甲○○
      被 上訴 人    乙○○
右當事人間請求確認所有權事件，上訴人對於中華民國八十七年十一月二十六日臺灣
新竹地方法院八十七年度訴字第四二一號第一審判決，提起上訴，經最高法院第一次
發回更審，本院判決如左：
    主    文
上訴駁回。
第一、二審及發回前第三審訴訟費用由上訴人負擔。
    事    實
甲、上訴人方面：
一、聲明：
  (一)原判決廢棄。
  (二)確認上訴人就坐落新竹市○○段第七三六之一二、七三八之十地號（分割前為同
    段七三六之一、七三八地號）地上建物即門牌：新竹市○○路一三九號二層樓房
    壹棟、面積一九八．八三平方公尺（含附屬建物）為上訴人所有。
二、陳述：除與歷審判決記載相同者茲引用外，補陳略稱：
  (一)陳玉仁係羅陳玉梅之胞妹，非羅陳玉梅之母。又陳玉仁係民國十一年十月二十四
    日生，並非為大正十一年十月二十四日生（為民國前十一年十月二十四日）。
  (二)訴外人即上訴人之後母陳玉仁，其名下之不動產皆取之於夫家，又因其無親生子
    女，其生活起居皆由夫家子孫照顧，是其生前曾再三表示，其名下之不動產不論
    是否已經處分，均歸夫家之子孫享有，故訴外人羅陳玉梅依法繼承陳玉仁之坐落
    新竹市○○段七三八之一○等地號土地，嗣後均以買賣方式歸還陳玉仁夫家之子
    孫林芫葦。而陳玉仁生前之所以不用贈與方式將上開土地贈與夫家之子孫，是為
    了節稅（贈與稅），才以買賣方式過戶夫家子孫林芫葦，又林芫葦並未給付羅陳
    玉梅百萬以上之價金，上訴人不知被上訴人之憑據何在？
  (三)上訴人及陳玉仁與建商簽訂合建契約時，上訴人之家庭由上訴人當家，其等所分
    得A.C.D.I.J 五戶房屋，陳玉仁交由上訴人全權處理，上訴人於民國（下同) 七
    十七年間將該五戶房屋出賣時，買賣契約書上之賣主（乙方）僅列上訴人，即可
    明瞭，且所賣得之價金均由上訴人取得，作為大家庭開銷之用，此與羅陳玉梅之
    證明書內容之意旨相符，並不違背陳玉仁之本意，否則陳玉仁生前豈容上訴人私
    吞價金，而不與興訟之理。
  (四)系爭房屋之基地有二筆土地，其中一筆土地，坐落新竹市○○段七三八之一○地
    號、面積五七平方公尺、評估總值為新台幣（下同）一、八九六、四○○元，此
    筆土地原為陳玉仁所有；另一筆土地，坐落同段七三六之一二地號、面積一四三
    平方公尺，評估總值為新台幣 (下同) 四百七十五萬八千六百元，此筆土地則為
    上訴人所有，二者持有之比例為：陳玉仁佔百分之二十八；上訴人則佔百分之七
    十二，足見系爭房屋之基地，上訴人佔有絕大部分，故退萬步言，縱令認該五戶
    房屋應該予以分配，但不管如何分配，然系爭房屋應分歸上訴人取得，實屬合情
    合理。
乙、被上訴人方面：
一、聲明：駁回上訴。
二、陳述：除與歷審判決記載相同者茲引用外，補陳略稱：
  (一)陳玉仁生前若有如証明書所載之表示，為何不在生前就將七三八之一○地號土地
    過戶給夫家之人？以杜亡後爭議，且博感謝。再若証明書內容果若屬實，則陳玉
    仁之繼承人羅陳玉梅，在繼承七三八之一○地號土地後，大可以贈與方式，將該
    筆土地贈與陳玉仁夫家之人，為何捨此不為，反以買賣方式，獲得百萬以上價金
    ，有償處分該筆不動產？羅陳玉梅出售七三八之一○地號土地之行為，表示其母
    陳玉仁及羅陳玉梅本人，均未放棄對七三八之一○地號土地權利，其作為顯與羅
    陳玉梅出具之証明書內容所記載，謂已放棄對七三八之一○地號土地之權利云云
    ，正好相反，可証該証明書內容不實。況七三八之一○地號土地依上訴人所提資
    料，公告現值即有一百八十萬元，評估價值有一百八十九萬元多，價值不菲，陳
    玉仁及其繼承人羅陳玉梅豈有輕易放棄之理？
  (二)按一般交易常情，出賣人若委由他人代售房屋，一定出示委任狀，載明委由代理
    人全權出售房屋意旨，本件在整個買賣契約，不惟出賣人欄未出現陳玉仁名稱，
    且連買賣契約內容，皆未有支紙半字提及委由出售等事宜，足証當初在出售系爭
    房屋時，陳玉仁根本不知情，既不知情，又如何表示異議？退步言之，縱陳玉仁
    事後知悉，上訴人以自己名義出售房屋並得價金，亦可能因顧及親屬情誼，不願
    張揚，故不興訟並不表示陳玉仁已放棄對系爭房地之權利。再陳玉仁為大正十一
    年十月二十四日生（為民國前十一年十月二十四日，戶籍謄本誤載為民國十一年
    十月二十四日生），陳玉仁在地主與建商簽立合建契約及兩造簽立贈屋契約之民
    國七十七年間，年已逾八十八歲，怎有心力去再注意簽約事宜？在客觀判斷上，
    陳玉仁在七十七年間應係不知房屋出售事宜。
  (三)羅陳玉梅就本事件，已無立場發表言論，因其於八十二年間出售七三八之一○地
    號土地時已取得百萬元以上之買賣價金，已放棄分得房地權利，故是否分得房地
    ，對其而言，已無任何實益。倘當初羅陳玉梅並未出售七三八之一○地號土地，
    其有分得五戶房屋權利，言論當非如此。就兩造與羅陳玉梅之關係言，羅陳玉梅
    當係幫助上訴人，且此舉對其又無任何不利，再佐以羅陳玉梅出售七三八之一○
    地號土地獲利之舉，再再証明其出具証明書証明其母陳玉仁已放棄系爭房屋權利
    云云，確屬不實。
  (四)縱如上訴人所陳述，陳玉仁有委託上訴人處理系爭建物事，但本件要探究的是，
    建物之所有權歸屬問題，而不是上訴人有否處分權。依上訴人之陳述，則陳玉仁
    從未放棄其所分得建物之權利，總不可能上訴人幫陳玉仁處理之結果是致陳玉仁
    喪失其所分得建物權利；再上訴人雖提出其個人與被上訴人所簽立之買賣契約書
    ，但該買賣契約書之末頁書明出賣人為上訴人一人，並無片語支字提及陳玉仁已
    放棄權利，同意由上訴人一人出售系爭建物，故該買賣契約亦僅能証明兩造就購
    買系爭建物有簽約之事實，並不能進一步証明陳玉仁對系爭建物已無任何權利。
  (五)陳玉仁本身即有二位繼承人，即羅陳玉梅及陳瑾芳，衡情陳玉仁既自有繼承人，
    自不可能放棄分得系爭房屋之權利，而由上訴人獨自受配系爭Ｊ戶權利。再由系
    爭建物所坐落之七三八之一○地號土地，在上訴人與訴外人陳玉仁共與建商簽立
    合建契約之七十七年間，所有權人為陳玉仁一人，陳玉仁於八十二年二月十日歿
    後，該筆土地並未由上訴人繼承，而是由陳玉仁之繼承人羅陳玉梅繼承，上訴人
    之子林芫葦嗣於八十八年一月二十五日出資價購該筆土地（並非贈與）。足証陳
    玉仁絕不可能於生前放棄系爭建物之受配權利，從而系爭建物應是上訴人與陳玉
    仁共有。而陳玉仁既有持分，至少就分得房屋要與上訴人維持共有關係，而非單
    獨由上訴人取得全部房地之所有權。
    理    由
一、本件上訴人起訴主張：坐落新竹市○○段第七三六之一二、七三八之一○地號（
    分割前為同段七三六之一、七三八地號）地上建物即門牌：新竹市○○路一三九
    號二層樓房壹棟（以下稱系爭建物）。係上訴人原信託訴外人即上訴人之子林芫
    葦（原名林黃洲）向新竹市政府建設局申請建造執照（即起造人），嗣於七十七
    年十月一日上訴人為出售系爭房屋而終止信託關係，林芫葦同意將建造執照申請
    人（即起造人）名義變更返還予上訴人。惟爾後林芫葦怠於起造人名義之變更，
    致兩造於七十七年十月八日簽訂系爭房屋買賣契約時，系爭房屋建造執照之起造
    人仍為林芫葦。兩造就系爭建物訂立買賣契約後，林芫葦嗣於七十七年十一月三
    日變更起造人為被上訴人名義，惟因被上訴人未依約繳款，已經上訴人催告後合
    法解除買賣契約，故請求確認系爭建物為上訴人所有等語。
二、被上訴人則以：當事人對於必要之點意思一致，而對於非必要之點未經表示意思
    者，推定其契約為成立，民法第一百五十三條定有明文。被上訴人認雙方就可否
    續行繳款此重要爭點雙方既有共識，意思表示一致，細節部分為非必要之點，縱
    未於當日談妥，並無礙於契約之成立，延期繳款契約既經成立，待被上訴人依約
    送交款項予上訴人，上訴人卻拒收，已有違約之嫌，何得解除契約。且契約解除
    權，必應定相當期限催告履行，如於期限內不履行時始得解除契約。本件縱依雙
    方所立契約第十條規定，以郵局第一次投遞日期為送達日期，至多僅生第一次催
    告之效力而已，上訴人所發之存證信函仍為繳款之通知而非遲延後之催告，不生
    解約效力，上訴人主張解除契約顯無理由。縱認被上訴人得解除前開契約，雙方
    負有回復原狀之責，然系爭房屋建造執照起造人名義原為訴外人林芫葦，則上訴
    人起訴請求確認其為系爭建物之所有權人顯無理由。上訴人片面主張早於七十七
    年十月一日已終止信託關係云云，顯屬不實，亦不足採等語資為抗辯。
三、經查本件上訴人主張系爭建物，係伊於七十七年間信託訴外人即其子林芫葦向新
    竹市政府建設局申請建造執照，嗣於七十七年十月一日上訴人為出售系爭房屋而
    終止信託關係，林芫葦同意將建造執照申請人（即起造人）名義變更返還予上訴
    人。惟林芫葦怠於起造人名義之變更，致兩造於七十七年十月八日簽訂系爭房屋
    買賣契約時，系爭房屋建造執照之起造人仍為林芫葦等情，已據其提出協議書為
    憑，證人林芫葦於原審亦為相同之證述。另查系爭建物之起造人原為林芫葦，嗣
    於七十七年十一月三日變更起造人為被上訴人名義等情，則有原法院八十一年度
    訴字第一六八號房屋所有權移轉登記事件卷內所附新竹市政府八十一年八一府工
    建字第二五二五八號函可稽，堪信為真實。茲應審究者，厥為上訴人解除前開契
    約是否合法？孰為系爭建物之原始所有權人？
四、本件被上訴人與上訴人訂立房屋土地預定買賣契約書，向上訴人買受系爭建物及
    基地，約定被上訴人按工程進度分期付款，上訴人已依約將起造人名義由林莞葦
    變更為被上訴人名義，詎被上訴人繳至第十二期款後，即自行遷址未通知上訴人
    ，致上訴人通知被上訴人繳交第十三至十七期款之存證信函，均遭退回，嗣經上
    訴人查得戶籍地址後，復於七十九年一月十一日通知被上訴人應於同年月十八日
    前繳清上開五期款，逾期不繳，即解除契約，不另通知，該通知業經合法送達，
    被上訴人仍未依限繳款等事實，有預定買賣契約書、存證信函、郵件回執（參原
    審卷第五四、五五頁）等影本為證，且為被上訴人所不爭，堪信為真實。被上訴
    人雖辯稱：
(一)上訴人催告其付款時，並未完成第十七期工程，且其係因上訴人未能如期交屋，
    始搬離原址，無契約第十條之適用云云，上訴人則主張其均有按工程進度完工等
    語，並於另案（本院八十一年度上字第一八三一號所有權移轉登記事件）提出與
    另一買主謝秀綿簽訂之契約書影本（附於本院該案卷第二六頁）為證，經查該契
    約書附件(一)分期付款分配明細表關於付款期別第十三至十七期備註欄記載付款日
    期為七十八年九月十六日至同年十一月二十日，經該案證人謝秀綿證稱：「我繳
    納日期如備註欄所寫的日期，我在繳二十期款以前，工程都有按分期付款表工程
    進度完成」等語（見本院該案卷第六八頁背面）。足見上訴人有按期施工完成，
    此亦為上開另案本院確定判決所確認（見更審前本院卷第一一九頁）。
(二)被上訴人復抗辯上訴人未合法送達繳款通知及七十九年一月十一日送達之信函，
    僅有催告效力，不生解約效力乙節。經查上訴人與被上訴人所立契約書第十條記
    載：「雙方彼此所為之徵詢洽商或通知事項，均以書面按本約所載地址掛號郵寄
    為之，如因拒收無法投遞以致退回者，均以郵局第一次投遞日期為送達日期，甲
    方（即被上訴人）地址如有變更應立即書面通知乙方（即上訴人），否則其責任
    由甲方自行負擔」等字樣，查被上訴人乙○○於繳交第十二期款後即遷離新竹縣
    竹北鄉○○路二一六號簽約時之地址，且未通知上訴人，致上訴人於七十八年十
    二月九日及七十九年一月三日通知其繳款之存證信函無法送達之事實，為兩造所
    是認，則依上開契約之約定，上訴人即得以七十八年十二月九日第一次投遞日期
    為送達之日期；又縱被上訴人所為是項契約之約定，有失公平，應屬無效之抗辯
    為可採，惟上訴人復於七十九年一月十一日再向被上訴人之戶籍地即新竹市○○
    路○段十巷二五號送達，由其小姑陳瑩珊（與被上訴人同設上址）收受之事實，
    為被上訴人所是認，難謂該項送達為不合法。且上訴人於七十九年一月十一日通
    知被上訴人之存證信函中已載明應於同年月十八日前繳款，逾期不理，即解除契
    約，不另通知等字樣，則被上訴人未於受催告之相當期限內繳款，上訴人主張契
    約已合法解除，應為可採。
(三)被上訴人再抗辯林莞葦曾同意其繼續繳款，嗣被上訴人依約將尾款送交上訴人，
    竟遭拒收，上訴人先違約，何得解除契約云云，經查證人馮中於原審固證稱：林
    莞葦說我們自己住，可以繳錢，不可以賣，等生產（指林莞葦太太）後再說等語
    ，然為林莞葦於原審所否認，且查證人馮中曾與被上訴人同居，關係密切，其證
    言難免偏頗，又被上訴人稱係委託馮中至林莞葦家（見更審前本院卷第二八頁）
    馮中竟稱與被上訴人去林莞葦家（見原審卷第六五頁背面），前後陳述不一，自
    難採信。林莞葦曾稱可以繳錢，惟係以被上訴人是否自住為考量基礎，須待其配
    偶生產後再決定，顯見林莞葦與被上訴人就可否延期繳款乙事，尚未明確協議，
    況被上訴人亦未能證明上訴人曾授權林莞葦與被上訴人協商延期繳款事宜，被上
    訴人上開辯解，亦無足取。上訴人主張系爭買賣契約，已經合法解除，應為可採
    。
五、查上訴人出售予被上訴人之系爭建物，係上訴人提供土地與建商合建分得之預售
    屋，此有合建契約書、預定買賣契約書可稽（見更審前本院卷第四六至五七頁、
    九三至九七頁），上開合建契約書第六條約定，合建之房屋按雙方所分配之房屋
    各自具名或指定第三人為起造人，按土地所有人提供土地與建商建築房屋，雙方
    約定按土地價值與房屋建築費用之比例，分配房、地，若約明各就分得房屋以自
    己名義或其指定人名義，為聲請建築執照之起造人，就地主分得部分而言，應認
    該房屋之原始所有人為地主（地主與建商就此部分之關係為承攬），雖聲請建築
    執照之起造人，因原始建築人之指定而非原始建築人，惟使用第三人名義聲請建
    築執照，不因而變更原始建築人原始取得所有權之事實。本件兩造因訂有房屋、
    土地預定買賣契約書，上訴人始將屬其原始取得之系爭建物，以變更建築執照起
    造人名義為被上訴人之方式，出售系爭建物與被上訴人，倘被上訴人依約履行，
    上訴人既同意被上訴人以變更建築執照起造人名義之方法，而完成保存登記時，
    被上訴人（買受人）登記為該建物之所有權人，固應受法律之保護，但被上訴人
    因逾期未繳款，經上訴人合法解除兩造之房屋、土地預定買賣契約書，有如前述
    ，被上訴人既尚未取得使用執照，亦無從依土地登記規則第七十三條第三項規定
    提出使用基地之證明文件，申辦建物所有權第一次登記，在被上訴人未辦理保存
    登記前，不因行政上之權宜措施，變更起造人名義為被上訴人，而變更原始建築
    人原始取得系爭建物所有權之事實，被上訴人亦未因起造人名義變更為伊，而當
    然取得系爭建物之所有權。
六、再按民法第六十六條第一項所謂定著物，係指非土地之構成部分，繼續附著於土
    地，而達一定經濟上目的，不易移動其所在之物而言。凡屋頂尚未完全完工之房
    屋，其已足避風雨，可達經濟上使用之目的者，即屬土地之定著物，買受此種房
    屋之人，乃係基於法律行為，自須辦理移轉登記，始能取得所有權。如買受人係
    基於變更建築執照起造人名義之方法，而完成保存登記時，在未有正當權利人表
    示異議，訴經塗銷登記前，買受人登記為該房屋之所有權人，應受法律之保護，
    但僅變更起造人名義，而未辦理保存或移轉登記時，當不能因此項行政上之權宜
    措施，而變更原起造人建築之事實，遽認該買受人為原始所有權人。（最高法院
    六十三年度第六次民庭庭推總會議決議）系爭建物既已完成，雖未依建築法第七
    十條之規定，由起造人會同承造人及監造人申請使用執照後為第一次保存登記，
    自應以原始起造人為建物之所有人，他人如欲依法律取得系爭建物所有權，依前
    揭決議所示，須俟辦理保存登記後，再辦理移轉登記，始能取得所有權。
七、復按所謂信託行為，係指信託人將財產所有權移轉與受託人，使其成為權利人，
    以達到當事人間一定目的之法律行為而言。受託人在法律上為所有人，於受託財
    產移轉登記為信託人所有以前，不能謂該財產仍為信託人所有。信託行為，委託
    人固有隨時終止信託契約之權利，惟信託登記為受託人名義所有之不動產，在委
    託人合法終止信託契約並回復登記為委託人名義所有以前，該不動產仍應屬受託
    人所有，委託人不得對該信託登記之不動產直接行使物權法上之權利。（最高法
    院七十九年度台上字第一九０三號判決及同院七十五年度臺上字第一二二六號判
    決意旨參照) 。上訴人主張其與林芫葦為信託行為時，既於信託法公布實施以前
    （八十五年一月二十六日）自無該法之適用，而應依前揭法律見解定之。經查系
    爭房屋建造執照起造人名義原為訴外人林芫葦，而上訴人與其子林芫葦間，就系
    爭建物雖有信託契約存在，且經上訴人於七十七年十月一日終止信託契約林芫葦
    同意將建造執照申請人（即起造人）名義變更返還予上訴人，嗣於七十七年十一
    月三日變更起造人為上訴人之指定人即系爭買賣契約買受人被上訴人名義，嗣兩
    造間系爭買賣契約又依法解除，已如前述，惟系爭建物在移轉登記為信託人即上
    訴人以前，揆諸首揭說明，尚難謂系爭建物即屬上訴人所有。況如上所述，系爭
    建物係上訴人依其與建商所訂合建契約約定，因提供自己所有土地合建而受配取
    得之房屋，然依卷附合建契約書所載，立約人「甲方即地主」方面為上訴人及訴
    外人陳玉仁，而非僅上訴人單獨一人；該契約第三條係約定由「甲方」分得設計
    平面圖中之A、C、D、I、J共五戶 (見更審前本院卷第九三頁背面)，依此契約觀
    之，兩造如依合建契約履行，系爭建物之分配應屬上訴人及訴外人陳玉仁共有，
    並非由上訴人單獨取得原始所有權，是雖系爭買賣契約已依法解除，惟揆諸首揭
    說明，上訴人主張系爭建物於終止信託契約後即屬其所有云云，於法實屬無據。
八、縱上所述，系爭買賣契約業經合法解除，而系爭建物雖已完成，惟未依建築法第
    七十條之規定，由起造人會同承造人及監造人申請使用執照後為第一次保存登記
    ，自應以原始起造人為建物之所有人，而系爭房屋建造執照起造人名義原為訴外
    人林芫葦，上訴人並非原始起造人，雖系爭合建契約已合法解除後，惟系爭建物
    在移轉登記為信託人即上訴人以前，尚難謂系爭建物即屬上訴人所有，況依建商
    與地主合建契約約定，系爭房屋之分配應屬上訴人及訴外人陳玉仁共有，亦非由
    上訴人單獨取得原始所有權，從而上訴人主張系爭建物於終止信託契約後即屬其
    所有，訴請確認系爭建物為其所有，於法不合，為無理由，應駁回之。原審因而
    駁回上訴人之請求，核無不合。上訴意旨指摘原判決不當，求予廢棄改判，為無
    理由，應予駁回。
九、本件事證已臻明確，兩造其餘主張及舉證，與本件判決結果無涉，毋庸一一審酌
    ，併此敘明。
十、據上論結，本件上訴為無理由，依民事訴訟法第四百四十九條第一項、第七十八
    條，判決如主文。
中      華      民      國       九十       年      五      月    八    日
                                   民事第二庭
                                       審判長法  官  尤  豐  彥
                                             法  官  梁  玉  芬
                                             法  官  魏  麗  娟
右正本係照原本作成。
如不服本判決，應於收受送達後二十日內向本院提出上訴書狀，其未表明上訴理由者
，應於提出上訴後二十日內向本院補提理由書狀（均須按他造當事人之人數附繕本）
上訴時應提出委任律師或具有律師資格之人之委任狀；委任有律師資格者，另應附具
律師及格證書及釋明委任人與受任人有民事訴訟法第四百六十六條之一第一項但書或
第二項（詳附註）所定關係之釋明文書影本。
中      華      民      國       九十       年      五      月    九    日
                                             書記官  曾  瓊  安
附註：
民事訴訟法第四百六十六條之一（第一項、第二項）：
對於第二審判決上訴，上訴人應委任律師為訴訟代理人。但上訴人或其法定代理人具
有律師資格者，不在此限。
上訴人之配偶、三親等內之血親、二親等內之姻親，或上訴人為法人、中央或地方機
關時，其所屬專任人員具有律師資格並經法院認為適當者，亦得為第三審訴訟代理人
。


司法院資訊處製作；財團法人民間司法改革基金會備份。
